【裁判字號】    98,台上,4702
【裁判日期】    980820
【裁判案由】    貪污
【裁判全文】
最高法院刑事判決            九十八年度台上字第四七○二號
上  訴  人  甲○○
選任辯護人  李宜光律師
            陳郁倫律師
上列上訴人因貪污案件，不服台灣高等法院中華民國九十八年四
月三十日第二審判決（九十六年度上訴字第二五七七號，起訴案
號：台灣台北地方法院檢察署九十二年度偵字第一一五六四號、
九十三年度偵字第一四五九八號），提起上訴，本院判決如下：
    主  文
原判決撤銷，發回台灣高等法院。
    理  由
本件原判決認定：上訴人甲○○係台北市停車管理處（下稱台北
市停管處）技士，派駐「三七○號公園附建地下停車場新建工程
」（下稱三七○號停車場工程）之工地主任，為依據法令從事於
公務之人員。竟利用其工地主任負責統籌、管理、監督工地所有
業務及核算計價之職務上行為，要求承包商世龍營造股份有限公
司（下稱世龍公司）交付賄賂，而於民國九十年十月間、同年十
一月間及九十一年六月間，有其事實欄一所載，分三次收受由世
龍公司工地負責人黃忠雄所交付之賄賂，每次新台幣（下同）五
十萬元，合計一百五十萬元；及有事實欄二所載，透過（不知情
之）許俊翰為洗錢之行為等情。因而撤銷第一審判決，依行為時
連續犯（違反洗錢防制法部分）、牽連犯規定，從一重改判論處
上訴人依據法令從事於公務之人員對於職務上之行為，收受賄賂
罪刑，固非無見。
惟查：(一)、貪污治罪條例第五條第一項第三款之公務員對於職務
上之行為收受賄賂罪，係以所收受之金錢或財物與其職務上行為
有相當對價關係者，為成立要件。原判決事實認定，上訴人係台
北市停管處技士，派駐「三七○號停車場工程」之工地主任，利
用其為工地主任負責統籌、管理、監督工地所有業務及核算計價
之職務上行為，收受承包商世龍公司所交付之賄賂一百五十萬元
。理由並說明，上訴人為台北市停管處派駐「三七○號停車場工
程」工地主任，負責工程之監督及工程款請款之審核，其對於職
務上之行為，向世龍公司收受賄賂一百五十萬元，係犯貪污治罪
條例第五條第一項第三款之對於職務上之行為收受賄賂罪（見原
判決第十三頁第十七行至第二十五行）。如果無訛，似認為上訴
人所收受之賄賂，與其擔任「工地主任」之職務上行為有對價關
係。惟依卷內資料，上訴人於檢察官偵查中已陳述，「三七○號
停車場工程」於八十九年十二月開工時，伊係擔任工程員，嗣至
九十一年十月間，始以工程員兼任工地主任（見偵字第一一五六
四號卷第二宗第一九五頁背面）。證人即台北市停管處副工程司
王崇培亦證述，自八十九年「三七○號停車場工程」發包時起，
至九十一年間調回設計股止，伊擔任停管處派駐在「三七○號停
車場工程」之工地主任（見偵字第一一五六四號卷第三宗第一頁
背面）。另依卷附台北市停管處「估驗計價單」等文件上蓋用之
職章顯示，當時上訴人確為「工程員」，王崇培始為「工務所（
即工地）主任」（見偵字第一一五六四號卷第二宗第一○六頁至
第一一三頁、偵字第一一五六四號卷第三宗第五頁至第十二頁）
。亦即，原判決所認定上訴人犯罪之時間（九十年十月、同年十
一月及九十一年六月），上訴人係擔任「三七○號停車場工程」
之「工程員」，非「工務所（即工地）主任」。於此情形，該賄
賂與上訴人擔任「工程員」之職務上行為，有無對價關係，即與
其是否成立公務員對於職務上之行為收受賄賂罪有重大關係。究
竟實情如何，原審未予究明，並誤認上訴人係「工地主任」，及
該賄賂與上訴人擔任「工地主任」之職務上行為有對價關係，自
有違誤。(二)、證人係以其親身經歷之實際經驗為證據方法，倘證
人以聽聞自被告以外之他人在審判外之陳述，到庭轉述而為證言
者，並非其親身之經歷，即屬「傳聞供述」，自與以實際經驗為
基礎之證述有別，該陳述因無法經由詰問或對質程序擔保其真實
性，為確保被告對證人之詰問權，該原始證人於審判中，應依法
定程序，到場具結陳述，並接受被告之詰問，其陳述始得作為認
定被告犯罪事實之判斷依據。本件上訴人始終否認向世龍公司人
員要求賄賂、收受賄賂。原判決事實認定，上訴人對於職務上之
行為，「要求」世龍公司交付賄賂一百五十萬元，係以「世龍公
司因所承攬三七○停車場工程工地請款緩慢，經該公司副董湯榮
華詢問工務經理黃銘欽後，因黃銘欽告以與被告（即上訴人，下
同）商談要一五○萬（元）才能解決，遂指示黃銘欽分三期付款
，……」（見原判決第四頁第三十行至第五頁第一行），以為論
據。惟湯榮華所證述「因黃銘欽告以與被告商談要一五○萬（元
）才能解決」一語，乃聽聞自黃銘欽在審判外之陳述，並非其親
身之經歷，乃原審並未依法傳喚原始證人黃銘欽到場，就有無「
與被告商談要一五○萬（元）才能解決」之關鍵事實，具結陳述
，並接受上訴人之詰問，即逕以湯榮華聽聞自黃銘欽在審判外之
陳述，採為有罪判決之基礎，亦與證據法則有違。(三)、證據雖已
調查而其內容尚未明瞭者，即與未經調查無異，如遽行判決，仍
屬應於審判期日調查之證據而未予調查。原判決已引用湯榮華於
檢察官偵查中證述「第一期及第三期之五十萬（元）為黃銘欽領
去，第二期之五十萬（元）則不清楚流向」（見原判決第五頁第
一行至第三行），及黃銘欽於檢察官偵查中證述「一五○萬元交
際費分三次給付，第一次係於九十年十月二十三日由其領款後至
工地交予黃忠雄」（見原判決第五頁第十六行至第十八行）等語
採為證據。又依卷內資料，黃銘欽並陳述「第二筆交際費五十萬
元我並不清楚，……第二筆及第三筆均未再透過我轉交」（見偵
字第一一五六四號卷第二宗第四頁）。依前揭證述，僅能證明第
一筆之五十萬元，係由黃銘欽向公司領取後，轉交給黃忠雄以供
行賄之用。第二筆之五十萬元，其流向如何，事實尚屬不明。至
於第三筆之五十萬元，湯榮華雖證述由黃銘欽領去，但黃銘欽則
陳稱「（第二筆及）第三筆均未再透過我轉交」。究竟實情如何
，原審未予究明，即遽行判決，亦嫌速斷。(四)、黃忠雄雖承認，
有向世龍公司拿取一百五十萬元，但於法務部調查局北部地區機
動工作組詢問時，係證稱：「一五○萬（元）我並沒有實際交給
甲○○（即上訴人，下同），我是留在自己身旁，自己私用，三
次五十萬（元）我都沒有交給甲○○，我都私用，……」；另於
第一審法院亦結證「其係以支付被告交際費一五○萬元為名，詐
領公司款項，……」（見原判決第六頁第十八行至第十九行、第
七頁第十六行至第十八行）。原判決雖引用黃忠雄於偵查中「所
證」：「我要回家和家人商量再說。我很抱歉，我現在不方便講
。如果老闆要將交際費交與公務員，也是透過我去交付，但我現
在不方便講有無交付交際費給甲○○。黃銘欽有於交付五十萬（
元）於我後，打電話向我確認。我有表示已交付甲○○。停管處
沒有於土地改良方面刁難，拿交際費是為使工程進展更加順利」
等語（見原判決第八頁第五行至第十行），採為證據。認定黃忠
雄有「將一五○萬元交付被告無誤」（見原判決第八頁第十七行
）。但黃忠雄於檢察官偵查中，係以被告身分而為前揭陳述，且
已主張「行使（被告之）緘默權」（見偵字第一一五六四號卷第
二宗第一九二頁），當時並非以證人身分而為陳述。原判決認為
前揭陳述，係在偵查中「所證」，已與卷內資料，未儘相符。又
依前揭陳述，黃忠雄僅言及第一筆之五十萬元。原判決依據此部
分陳述，遽認黃忠雄有「將一五○萬元交付被告無誤」，亦有未
合。上訴意旨指摘原判決不當，為有理由。而第三審法院應以第
二審判決所確認之事實為判決基礎，原判決之違背法令情形，影
響於事實之確定，本院無可據以為裁判，應認本件有撤銷發回更
審之原因。原判決認為有牽連犯裁判上一罪關係之違反洗錢防制
法部分，基於審判不可分原則，併予發回。
據上論結，應依刑事訴訟法第三百九十七條、第四百零一條，判
決如主文。
中    華    民    國  九十八  年    八    月   二十   日
                      最高法院刑事第六庭
                          審判長法官  謝  俊  雄
                                法官  陳  世  雄
                                法官  魏  新  和
                                法官  吳  信  銘
                                法官  徐  文  亮
      本件正本證明與原本無異
                                      書  記  官
中    華    民    國  九十八  年    八    月  二十四  日
                                                    m


司法院資訊處製作；財團法人民間司法改革基金會備份。
